【裁判字號】    96,易,413
【裁判日期】    970415
【裁判案由】    竊佔
【裁判全文】
臺灣花蓮地方法院刑事判決               96年度易字第413號
公  訴  人  臺灣花蓮地方法院檢察署檢察官
被      告  戊○○
上列被告因竊佔案件，經檢察官提起公訴（95年度偵續二字第 4
號），本院判決如下：
    主  文
戊○○無罪。
    理  由
一、公訴意旨略以：被告戊○○意圖為自己不法之利益，於民國
    86年間起，未經廖煌炫、丙○○之同意，亦未向廖煌炫、丙○○承租或借用，擅自在廖煌炫所有，由丙○○所管理位在
    花蓮縣光復鄉○○段3250地號上土地，開闢道路（附圖一32
    50-A部分，下稱系爭道路）供己通行至其子丁○○所經營位
    在同段3250-1地號之大興休閒農場，又分別於88年間、92年
    間向花蓮縣光復鄉公所（下稱光復鄉公所）以所有權人身分
    申請修復上述道路，而竊佔如附圖一3250-A土地，共計面積
    為0.0461公頃。嗣經丙○○提出告訴，而查悉上情，因認被
    告戊○○涉犯刑法第320條第2項之竊佔罪嫌等語。
二、按犯罪事實應依證據認定之，無證據不得認定犯罪事實；又
    不能證明被告犯罪者，應諭知無罪之判決，刑事訴訟法第15
    4條第2項、第301條第1項分別定有明文。次按告訴人之告訴
    ，係以使被告受刑事訴追為目的，是其陳述是否與事實相符
    ，仍應調查其他證據以資審認；又認定不利於被告之事實，
    須依積極證據，苟積極證據不足為不利於被告事實之認定時
    ，即應為有利於被告之認定，更不必有何有利之證據；再認
    定犯罪所憑之證據，雖不以直接之證據為限，間接證據亦包
    含在內，然而無論直接證據或間接證據，其為訴訟上之證明
    ，須於通常一般人均不致有所懷疑，而得確信其為真實之程
    度者，始得據為有罪之認定，倘其證明尚未達於此一程度，
    而有合理之懷疑存在時，事實審法院復已就其心證上理由予
    以闡述，敘明其無從為有罪之確信，因而為無罪之判決，尚
    不得任意指為違法，最高法院52年臺上字第1300號、30年上
    字第816號、76年臺上字第4986號分別著有判例可資參照。
三、公訴人認被告戊○○涉犯前揭竊佔罪嫌，無非以被告之供述
    、告訴人丙○○於警詢及偵查中之指訴、上開土地之土地複
    丈成果圖2 份及現場照片37張等為其論據。訊據被告固不否
    認系爭道路通往被告之子丁○○所經營之大興綜合休閒農場
    ，其又分別於88年及92年間向光復鄉公所申請修復系爭道路
    等情，惟堅決否認有何公訴人所指上開犯行，辯稱：系爭道
    路為花蓮縣政府福壽山富麗農村計劃所闢建，並非伊所鋪設
    ，88年及93年間因系爭道路風災受損，所以伊向光復鄉公所
    申請修復等語，經查：
（一）證據能力部分：
      按被告以外之人於審判外之言詞或書面陳述，除法律有規
      定者外，不得作為證據；被告以外之人於審判外向法官所
      為之陳述，得為證據；又被告以外之人於審判外之陳述，
      經當事人於審判程序同意作為證據，法院審酌該言詞陳述
      或書面陳述作成時之情況，認為適當者，亦得為證據。當
      事人、代理人或辯護人於法院調查證據時，知有第159 條
      第1 項不得為證據之情形，而未於言詞辯論終結前聲明異
      議者，視為有前項之同意，刑事訴訟法第159條第1項及第
      159條之1第1項及第159條之5 分別定有明文。查證人即告
      訴人丙○○、證人黃秋雲於警詢及偵查中之證述，係屬被
      告以外之人於審判外所為之言詞陳述，公訴人及被告對於
      上開審判外之言詞陳述，均業於本院準備程序中表示同意
      引為證據，且迄於本案言詞辯論終結前亦未再聲明異議或
      撤銷同意，而本院審酌該等言詞陳述作成之情況，核無違
      法取證及證明力明顯過低之瑕疵，亦認為以之作為證據為
      適當，故依上開規定，證人丙○○、黃秋雲之證詞，具有
      證據能力。
（二）系爭道路為福壽山產業道路通往大興綜合農場之道路，位
      在光復鄉○○段3250地號土地上，目前狀況為93年間經由
      花蓮縣政府補助，光復鄉公所發包，依照生態工法，埋設
      涵管，並以石塊堆疊，鐵絲網箱籠固定，路面鋪設水泥闢
      建而成，原道路係依山谷地形而建（附圖二B 之部分，下
      稱原道路）為柏油路面，系爭道路將原道路截彎取直，並
      在通過截彎取直之部分後，道路兩旁有景觀植栽，同段32
      50地號及3250-1地號土地交界上有鐵柱2支（附圖二C 、D
      之位置），通過同段3250-1地號土地（即大興綜合農場位
      置）後有停車場及公廁等公有公共設施，其後仍有道路通
      往光復鄉○○○○道路、通過大興綜合農場及其後之道路
      均為柏油路面，鋪設年代較為久遠等情，業據本院至現場
      履勘屬實，並有履勘筆錄1份、照片40張及衛星空照圖1份
      、花蓮縣政府92年12月1 日府財務字第09201393860號函1
      份在卷足參。是原道路應係與通過大興綜合農場之道路及
      停車場、公廁等公有公共設施一同興建可堪認定。
（三）原道路於70年間，由花蓮縣政府水土保持課所闢建，光復
      鄉公所負責修復，離開福壽山產業道路進入告訴人土地後
      ，原係依山谷地形環繞，或是截彎取直，伊並不清楚，但
      伊從88年到鄉公所服務時，就是目前之狀況，88年被告確
      實有到鄉公所建設課申請修復道路，90年桃芝颱風時，系
      爭道路曾經因為風災毀損的很嚴重，在附圖二Ａ部分路寬
      一半塌陷，機車及自小客車可以通行，大型車無法通過，
      花蓮縣縣政府與光復鄉公所去現場勘驗，發現道路在附圖
      二C、D位置有鐵柱拴著鐵鍊，禁止人、車進入，花蓮縣政
      府認為系爭道路是通入私人土地並不具公眾通行的要件，
      因此未予核准修復，所以沒有修復，92年莫拉克和杜鵑颱
      風後，是誰向光復鄉公所申請修復，伊當時離開建設課並
      不清楚，但93年回到建設課後就開始辦理該案，建設課技
      士黃秋雲告訴伊，光復鄉公所有向告訴人說明，用生態工
      法不會影響水土保持，所以告訴人也沒有表示反對之意思
      等語，業據證人即光復鄉公所現任建設課課長甲○○於本
      院審理時結證在卷，又證人即光復鄉公所前任建設課課長
      乙○○於本院審理時證述：伊於67年開始服務於光復鄉公
      所，92年2 月份退休，原道路及系爭道路包含山谷的彎道
      及截彎取直的部份，均為花蓮縣政府闢建，光復鄉公所只
      有修復系爭道路那一段，截彎取直前伊並沒有看過原道路
      ，公有道路申請修復之作業程序一般民眾、村幹事、村長
      都可以做災害的查報，鄉公所有查報單，可供填寫查報；
      又系爭道路於相關公文書中均以光復鄉○○○路稱之並認
      定為公有公共設施，以花蓮縣政府之經費補助修復，有花
      蓮縣政府92年12月1日府財務字第09201393860號函及花蓮
      縣光復鄉公所92年9月2日之天然災害公共設施災害復建工
      程概算表等在卷足憑，是系爭道路及原道路均為花蓮縣政
      府所闢建，堪信為真實。
（四）又92年間莫拉克、杜鵑颱風後，被告提出相片，要光復鄉
      公所修復擋土牆及涵管等，光復鄉公所第一次勘查時，告
      訴人並未在場，後來在施工時，告訴人到光復鄉公所申訴
      ，光復鄉公所就辦理停工，停工不久，被告到光復鄉公所
      表示沒有問題了，光復鄉公所就繼續施工，告訴人有再到
      現場同意依照當時的進度及施工方向來施工，被告到鄉公
      所申請修復時，並沒有說受災之土地為其所有，92年9月2
      日之天然災害公共設施災害復建工程概算表上戊○○之名
      字係課長乙○○所寫，並非被告之簽名等語，業據證人即
      光復鄉公所建設課課員黃秋雲於偵查中結證屬實，是告訴
      人以上開簽名為被告所為，而認其以受災土地所有權人身
      分申請修復系爭道路，容有誤解，又於93年間光復鄉公所
      修復系爭道路時，告訴人既表同意，93年光復鄉○○○○○道路之修復行為，尚難謂他人有何竊佔之犯行。
（五）被告固於87年4月10日函覆告訴人之父廖煌炫同年月7日永
      和第一支局第257 號存證信函略以：復啟者臺端寄存證信
      函來與丁○○無關，前次在村長宅叫本人去，舊路同意做
      好已久，只今原深坑溝彎道改直線20公尺而已等語，有臺
      灣郵政公司光復郵局87年4月10日存證信函1份在卷足憑，
      然上開存證信函亦僅係否認系爭道路與丁○○之關聯性，
      及陳述原道路與系爭道路之改變，觀諸上文並無承認系爭
      道路為其所闢建之意，又告訴人丙○○亦於警詢中陳稱發
      現闢建系爭道路時已經完工，來不及告知或勸阻施工，亦
      不知係以何種機具或方式施工等語，則告訴人既未親見被
      告在其父廖煌炫所有之土地上施工闢建道路，僅以系爭道
      路係通往被告之子丁○○所有之土地，即據以猜測係被告
      闢建，尚屬無據。
（六）又公有道路申請修復之作業程序一般民眾、村幹事、村長
      既均可為災害之查報，申請修復，並不限於土地之所有權
      人，被告分別於88年及92年間向光復鄉公所查報，申請修
      復系爭道路，既無謊稱為該地所有權人，又不需以土地所
      有權人之名義為之，則上開申請修復之行為，尚難認為係
      所有權之行使或認係另一竊佔之行為，更無利用不知情花
      蓮縣政府或光復鄉公所公務員遂行其犯意，而成立間接正
      犯之虞。
（七）道路兩旁之景觀植栽，被告否認為其所栽種，卷內亦無其
      他證據證明為被告所栽種，難以就此認定被告有占有系爭
      道路使用之事實；又被告雖於92年間在系爭道路上以鐵鍊
      栓住，禁止他人通行至其子丁○○所有之土地上，僅為是
      否構成強制罪之問題，與本件起訴被告是否占有系爭道路
      無關，縱系爭道路僅能通行至被告之子丁○○所有之土地
      ，亦不得據此推認系爭道路必為被告所闢建之事實。
    綜上，並無證據足證被告闢建系爭道路，檢察官僅依告訴人
    之指述，即認被告涉有上開犯行，證據尚有未足。
四、綜上所述，檢察官僅以告訴人之指述，即遽認被告涉有刑法
    第320條第2項之犯行，應屬率斷。根據公訴人所為之舉證，
    並無法使本院確信被告有竊佔告訴人土地之犯行。此外，本
    院復查無其他積極證據足認被告有檢察官所指之上述犯行。
    既此，則本院尚難僅憑上開查獲之事實或告訴人之指述，即
    遽以認定被告確有上開犯行。揆諸首揭法條及判例意旨，爰
    為被告無罪之諭知，以免冤抑。
據上論斷，應依刑事訴訟法第301條第1項，判決如主文。
本案經檢察官李子春到庭執行職務。
中    華    民    國    97    年    4     月    15    日
                  刑事第一庭    審判長法  官  張健河
                                      法  官  蕭一弘
                                      法  官  湯國杰
上列正本證明與原本無異。
如對本判決不服，應於送達後10日內，向本院提出上訴狀（上訴
狀應記載具體上訴理由並應抄附繕本）告訴人或被害人如對於本
判決不服者，應具備理由請求檢察官上訴，其上訴期間之計算係
以檢察官收受判決正本之日期為準。
中    華    民    國    97    年    4     月    15    日
                                      書記官


司法院資訊處製作；財團法人民間司法改革基金會備份。
